【裁判字號】    94,上,196
【裁判日期】    950315
【裁判案由】    清償借款
【裁判全文】
臺灣高等法院高雄分院民事判決           94年度上字第196號
上  訴  人  臺灣土地銀行股份有限公司
法定代理人  乙○○
訴訟代理人  甲○○
被上訴人    丙○○
訴訟代理人  林朋助律師
上列當事人間請求清償借款事件，上訴人對於中華民國94年11月
2 日臺灣屏東地方法院94年度訴字第99號第一審判決提起上訴，
本院於95年3 月1 日言詞辯論終結，判決如下：
    主  文
上訴駁回。
第二審訴訟費用由上訴人負擔。
    理  由
一、上訴人起訴主張：訴外人新長宏農業科技有限公司（以下簡
    稱新長宏公司）邀同被上訴人丙○○及訴外人曾雪嬌（新長
    宏公司代表人）、郭育誌擔任連帶保證人，於民國92年10月
    1 日向上訴人借款新台幣（下同）500 萬元（以下稱：系爭
    借款）。詎新長宏公司自93年5 月1 日起即未依約繳息，尚
    欠本金500 萬元，履催不理，被上訴人既為連帶保證人，伊
    爰依借款之連帶保證契約，求命被上訴人給付500 萬元，及
    本此而生之利息、違約金。
二、被上訴人則以：伊因受訴外人丁○○（按：時係新長宏公司
    代表人曾雪嬌之夫，為該公司實際負責人）之託，同意擔任
    新長宏公司向上訴人借款100 萬元之連帶保證人，於92年9
    月3 日至上訴人潮州分行對保，簽名於未填載金額之空白借
    據上。事隔多日丁○○以上開手續未辦妥為由，持2 張空白
    借據至伊上班地點，囑其再行簽名，伊不疑有他，而簽名其
    上，新長宏公司遂持予向上訴人再借貸本件500 萬元及另筆
    250 萬元，伊既無擔任系爭借款連帶保證人之意思，上訴人
    主張伊應負連帶保證債務之清償責任，自屬無據等語，資為
    抗辯。
三、原審為上訴人敗訴之判決。上訴聲明求為廢棄原判決，判命
    被上訴人給付500 萬元及自93年5 月1 日起至清償日止，按
    週年利率百分之五計算的利息，並違約金；被上訴人則求為
    駁回對造之上訴。
四、兩造不爭事項：
  (一)系爭借據上連帶保證人欄位，面晤確認簽章欄位「丙○○」
    之簽名，係被上訴人親自簽名（一審卷第8 、第215 頁），
    惟被上訴人於簽名時，除定型之印刷文字外，包括借款人為
    何人、利率、及金額在內之其他手寫文字，均屬空白（一審
    卷188頁、本院卷66頁）。
  (二)本案另涉及之2 紙借款金額各為100 萬元、250 萬元之借據
    （一審卷207 、208 頁），各該連帶保證人欄位、面晤確認
    簽章欄位被上訴人名義之簽名，亦屬真正。
  (三)被上訴人自認曾擔任新長宏公司向上訴人借款100 萬元之連
    帶保證人，因新長宏公司未依約清償，經上訴人訴請屏東地
    方法院以94年訴字111 號判命被上訴人給付確定（本院卷56
    、57頁）。
五、本院判斷：
  (一)本件主債務人新長宏公司於92年間陸續向上訴人貸出金額各
    為100 萬元、250 萬元、500 萬元之款項，為不爭之事實。
    上訴人主張被上訴人親自到銀行對保，其中100 萬元及250
    萬元部分，是於92年9 月3 日對保，500 萬元部分是92年9
    月23日對保（一審卷187 頁），惟為被上訴人所否認，抗辯
    伊僅至銀行對保100 萬元該次。查證人即上訴人公司職員陳
    家麟固證陳系爭500 萬元保證確有至銀行來對保，惟經原審
    詢以「何以還記得那麼清楚」時，表示「因借據上簽章欄蓋
    有台灣土地銀行潮州分行的條戳，就表示在銀行對保」（一
    審卷85頁），其係以事後在借據上蓋用條戳之形式記載，作
    為其陳述被上訴人有親至銀行對保之依據，而非陳述所記憶
    親身經歷之事實，該證言自非可取。其復稱：印象中被上訴
    人太太、小孩都有陪同，另名連帶保證人郭育誌當天也到場
    （同卷86、87頁）。然被上訴人僅由丁○○陪同，至潮州分
    行對保1 次，並未有郭育誌或他人同行，業據證人丁○○證
    述無異（外放之屏東地院94年重訴字110 號影印卷93頁），
    郭育誌亦證陳未曾與被上訴人同至銀行對保（一審卷107 頁
    ），足認陳家麟係因職務之關係，而為偏頗之言，要不足信
    。被上訴人主張伊僅於93年9 月3 日至潮州分行對保1 次，
    堪認真實。上訴人主張系爭500 萬元借據之簽名係被上訴人
    於93年9 月23日至潮州分行對保時當場所簽，核不足採。
  (二)次應審究者，為丁○○證述被上訴人該次至潮州分行對保係
    1次簽3張借據，是否可信？
    查對被上訴人抗辯於93年9月3日對完保後不久，丁○○持2
    張空白借據至伊上班處囑伊簽名乙節，丁○○於應原審法官
    訊問時，稱：伊瞭解對保須本人到場，故不可能拿借據或其
    他文件私下予被上訴人簽名。（一審卷105 頁），惟於聽聞
    郭育誌證陳郭育誌數度擔任新長宏公司之連帶保證人，丁○
    ○每次都拿很多文件到公司讓伊簽名，伊不清楚保證金額，
    因丁○○未曾告知、出示保證金額多少諸言詞後，丁○○旋
    即改口謂「我剛才想到，就是銀行先前有拿個人資料讓我帶
    回去交給他們先寫」（同上卷106 至108 頁）。所謂個人資
    料即個人資料表，上訴人僅提出被上訴人於92年9 月3 日填
    載之個人資料表原本1 張（影本見一審卷89頁），被上訴人
    稱「該紙個人資料表係被上訴人於92年9 月3 日為辦理100
    萬元連帶保證時所填，被上訴人就系爭借款並未另填個人資
    料」，經核該紙係92年9 月3 日所具之資料表，有該影本可
    稽，而上訴人對此項抗辯未爭執，亦迄無另提他紙被上訴人
    所填之個人資料表（原本），陳家麟亦證稱如果同年度借款
    ，資料都沒變，我們會影印先前所填寫過的個人資料（一審
    卷87頁），綜其情觀之，被上訴人除92年9 月3 日填寫該張
    外嗣並未另填個人資料表，而由上訴人逕以影印充之，則92
    年9 月3 日之後，丁○○迨不可能再拿空白個人資料表予被
    上訴人填載。又新長宏公司於92年8 月28日所具借款100 萬
    元之授信申請書，連帶保證人載填郭育誌及被上訴人二人（
    本院卷80頁），同日出具之借款750 萬元（嗣分為500 萬、
    250 萬元兩筆）授信申請書，連帶保證人則僅填載郭育誌一
    人（同上81頁），顯見該合計750 萬元之貸款初始並無以被
    上訴人為連帶保證人之意。該750 萬元之申貸，借款人並有
    提供不動產為擔保物，上訴人為擔保物估價之時間係在92年
    9 月3 日之後，為上訴人自承之事實，該授信申請書之調查
    勘估欄日期亦蓋用92年3 月16日之期戳。陳家麟亦證陳估價
    後上訴人認擔保品只能貸500 萬元，其他250 萬元是由借款
    人去找保證人（一審卷188 頁），是足以判斷被上訴人簽名
    於系爭借據上之時間係在92年9 月3 日之後，從而丁○○以
    被上訴人係於92年9 月3 日至銀行對保時1 次簽3 張於借據
    上，要非真實。此再徵以：1.據丁○○所陳「到達土銀後，
    行員就拿出一些資料出來給被告填寫，我就到會客室等候，
    他們如何談，我就不清楚………」（一審卷103 頁），丁○
    ○既在會客室等候，而未於行員與被上訴人辦理手續時在場
    與聞，則如何知被上訴人係1 次簽了3 張借據？2.應原審法
    官訊問時，丁○○稱「當時只是請他幫公司保證一下，至於
    當初有無告訴他所貸多少錢，我忘記了」、「他沒有問過我
    要貸多少，要做什麼用」（一審卷101 、103 頁），隱約迴
    避、閃躲有無明白告訴被上訴人欲其連帶保證多少金額之問
    題，然另一連帶保證人郭育誌已明確證陳：伊擔任新長宏
    公司之連帶保證多筆，均不清楚保證之金額多少，銀行行員
    也沒有告知借貸金額若干，書寫3 張借據是丁○○拿到公司
    讓我簽名的等情（屏院94年訴字110 號卷89至90頁，一審卷
    106 、107 頁），而丁○○積欠被上訴人35萬元，而簽發25
    萬元、10萬元支票各1 紙予被上訴人持有，亦據被上訴人提
    出經丁○○確認無訛之支票為證，則被上訴人主張當初係丁
    ○○請求伊擔任借款100 萬元之連帶保證人，以便得款後，
    用以清償該欠款，合乎事理。雖丁○○於應原審訊問時，陳
    稱「是否有這麼講，我已忘了」（一審卷105 頁），但從上
    情堪足認定丁○○於找被上訴人擔任連帶保證人時，係以
    100 萬元為度，並以將所貸出之部分款清償為由，被上訴人
    始同意於92年9 月3 日至銀行簽署該100 萬元之借據擔任連
    帶保證人，否則當不致有此情。被上訴人之印章是丁○○刻
    的，業經丁○○證述明確（屏院94年訴字110 號卷93頁），
    而各該借據上被上訴人印文係上訴人承辦人員所蓋，系爭借
    據金額500 萬元是放款當天（即93年10月1 日）曾雪嬌寫的
    ，其他借款日期、利率等均是上訴人於被上訴人簽名以後才
    填載，亦為上訴人所自承，綜合其情以觀，被上訴人主張系
    爭借據係92年9 月3 日以後，丁○○藉口先前9 月3 日之保
    證手續有瑕疵，須補正為由，持未記載金額等項之借據囑伊
    在其上簽名，事後再由丁○○持章完成該借據之記載，足以
    採信。丁○○所述被上訴人係於92年9 月3 日1 次在3 張借
    據上簽名，核屬虛妄。
  (三)按連帶保證，指保證人與主債務人負同一債務，對於債權人
    各負全部給付責任者而言，連帶保證契約乃債權人與保證人
    間之契約。被上訴人並沒有為新長宏公司向上訴人借貸系爭
    500 萬元擔任連帶保證之意思，且擔任金錢消費借貸之保證
    人，其金額之記載牽涉額度及責任之範圍，為此類契約最重
    要之點，被上訴人於該借據上簽名時，並無金額等必要之點
    的記載，依前揭認定，不成立連帶保證契約，從而上訴人依
    保證契約關係，請求被上訴人給付500 萬元本息及違約金，
    自非有據，不應准許。原審因而為上訴人敗訴之判決，並無
    違誤，上訴論旨，猶指摘原判決不當，求予廢棄，為無理由
    ，應予駁回其上訴。除上論以外之兩造其餘攻防，不影響判
    決之結果及心證之形成，爰不一一贅論，並此明。
六、據上論結，本件上訴為無理由，依民事訴訟法第449 條第1
    項、第78條，判決如主文。
中    華    民    國    95    年    3     月    15    日
                            民事第六庭
                                審判長法官  許明進
                                法      官  張明振
                                法      官  謝肅珍
以上正本證明與原本無異。
如對本判決上訴，須於判決送達後20日內向本院提出上訴狀，其
未表明上訴理由者，應於上訴後20日內向本院提出上訴理由書（
均須按他造當事人之人數附繕本）。上訴時應提出委任律師或具
有律師資格之人之委任狀，並依附註條文規定辦理。
中    華    民    國    95    年    3     月    16    日
                                書  記  官  張寶花
附註：
民事訴訟法第466條之1：
對於第二審判決上訴，上訴人應委任律師為訴訟代理人，但上訴
人或其法定代理人具有律師資格者，不在此限。
上訴人之配偶、三親等內之血親、二親等內之姻親，或上訴人為
法人、中央或地方機關時，其所屬專任人員具有律師資格並經法
院認為適當者，亦得為第三審訴訟代理人。第１項但書及第２項
情形，應於提起上訴或委任時釋明之。
                                                ＱＡＦ


司法院資訊處製作；財團法人民間司法改革基金會備份。
